臺灣臺北地方法院民事判決　　　　　　　94年度訴字第2513號
原　　　告　台北國際商業銀行股份有限公司
法定代理人　丁○○
訴訟代理人　丙○○
被　　　告　甲○○
　　　　　　　　　　　號
　　　　　　乙○○
上列當事人間塗銷所有權移轉登記事件，本院於民國94年8月29
日言詞辯論終結，判決如下：
    主  文
原告之訴駁回。
訴訟費用由原告負擔。
    事  實  及  理  由
一、本件被告乙○○未於言詞辯論期日到場，核無民事訴訟法第
    386 條各款所列情形，爰依原告之聲請，由其一造辯論而為
    判決。
二、原告起訴主張：被告乙○○於民國（下同）92年7月7日與原
    告簽立借據及約定書，向原告借用新台幣（下同）70萬元，
    約定借款期間即自同日起至95年7月7日止。詎被告乙○○於
    93年5月17日夥同其弟即被告甲○○以通謀虛偽之意思表示
    ，將其所有坐落於台北市○○區○○段二小段146地號，持
    份1/32之土地及其台北市○○區○○段二小段666建號（門
    牌號碼台北市○○○路○段382巷11弄9號3樓）持份1/2之建
    物（下稱系爭建物），以假買賣之方式移轉於被告甲○○，
    並於同年6月3日辦妥所有權移轉登記，且自93年5月27日起
    即未依約清償前揭借款債務，致原告求償無著，依民法第87
    條第1項之規定，被告通謀虛偽所為之買賣契約及移轉所權
    登記行為均為無效。爰依民法244條之規定提起本訴。並聲
    明：(一)被告甲○○、乙○○就系爭不動產所為買賣之債權行
    為及所有權移轉之物權行為應予撤銷。(二)被告甲○○應將系
    爭不動產以買賣原因於93年6月3日向台北市建成地政事務所
    辦理之所有權移轉登記應予塗銷，並回復移轉所有權登記於
    原所有權人即被告乙○○。
三、被告甲○○則以：被告乙○○與甲○○間為真買賣，並有買
    賣契約書及給付價金之證明（見本院卷第62頁至第65頁背面
    ，第67頁至第68頁）。
    系爭建物係伊父母購置予被告兄弟共有，嗣被告乙○○為清
    償其在外負欠之債務，而將其應有部分以135萬元出賣予伊
    ，系爭買賣並非假買責等語，以資抗辯。並聲明：原告之訴
    駁回。另被告乙○○未於言詞辯論期日到場，亦未提出任何
    書狀為聲明陳述。
四、本件原告主張被告乙○○於92年7月7日與原告簽立借據及約
    定書，向原告借用70萬元，約定借款期限至95年7月7日止，
    嗣被告乙○○於93年年5月17日將系爭建物以買賣之方式移
    轉所有權於被告甲○○名下，並於同年6月3日辦妥所有權移
    轉登記，被告乙○○則自93年5月27日起即未再依約清償前
    開借款債務等情，業據其提出借據、約定書、放款過去紀錄
    查詢、土地及建物登記謄本等件為證，並為被告甲○○所不
    爭執，應可信實。
五、惟原告主張被告乙○○與甲○○就系爭建物所為之買賣係通
    謀虛偽意思表示，則為被告甲○○否認，並以前開情詞置辯
    。是本件爭點即在於：被告就系爭建物所為之買賣行為，是
    否係通謀虛偽意思表示之假買賣？經查：
(一)按當事人主張有利於己之事實者，就其事實有舉證之責任，
    民事訴訟法第277條前段定有明文。第三人主張表意人與相
    對人通謀而為虛偽意思表示者，該第三人應負舉證之責（最
    高法院48年台上字第29號判例參照）。本件原告主張被告間
    就系爭建物所為之買賣行為，係出於通謀虛偽意思表示，則
    原告就此有利事實即負有舉證責任。
(二)原告雖主張系爭建物之買賣係假買賣、否認被告甲○○有為
    資金之提出，惟為被告甲○○否認，被告甲○○並提出系爭
    建物之買賣契約書及第一銀行之存摺內頁影本（見本院卷第
    62 頁至第65頁背面，第67頁至第68頁）為證。觀之被告甲
    ○○提出之系爭建物買賣契約書第3條載明：「買賣價款總
    額議定為新臺幣壹佰參拾伍萬元正‧‧‧一本契約成立同時
    由甲方付與乙方訂金新臺幣參拾伍萬元正‧‧‧三、餘款新
    臺幣貳拾萬元於過戶完畢一次付清、同時交屋」，並於末頁
    其他約定事項欄後載明「民國93年5月17日付款新台幣參拾
    伍萬元正‧‧‧民國93年5月31日付款新台幣捌拾萬元正‧
    ‧‧民國93年6月1日付款新台幣貳拾萬元正‧‧‧」等語，
    與其於第一銀行存款簿內頁所載「93年5月17日現金支出35
    萬元、93年5月31日現金支出80萬元、93年6月1日現金支出
    20萬元」等情互核相符，是被告甲○○抗辯其就系爭建物之
    買賣確屬真實，並有資金往來等語，信屬可取。
(三)原告雖主張被告乙○○於92年7月間向原告借貸款項70萬元
    ，但僅繳納至93年5月間，而系爭建物之買賣即係在5月份作
    成，故認為被告所為系爭建物之買賣並非真實云云，並提出
    系爭建物之鑑價報告一件為證。惟查，被告乙○○就其向原
    告之借款債務僅繳納至93年5月間，僅能證明被告乙○○自
    斯時起有未續為繳款之事實，但並不足據以證明系爭建物之
    買賣即係虛假。而前開鑑價報告所示系爭建物鑑定總價值為
    2, 697,520元，則被告甲○○以135萬元向被告乙○○購買
    系爭建物所有權之1/2，亦屬相當，難謂有何虛假可言。原
    告既主張被告為通謀虛偽意思表示，揆諸首說明，原告即應
    提出積極證據，以證明被告間並無買賣之真意或實際資金往
    來之確切證據，而非徒以臆測之泛詞指摘被告甲○○之資金
    來源作為其證據方法。原告另主張被告於辦理系爭建物之所
    有權移轉登記後，又設定抵押權予被告之父母李詩景、李林
    素，與一般買賣常情相違，可證系爭建物之買賣為假買賣云
    云，且提出系爭建物謄本與異動資料一件為證。然查，系爭
    建物謄本與異動資料僅能證明被告有就系爭建物設定抵押權
    300萬元予其父母之事實，亦不足據以證明被告就系爭建物
    之買賣行為係出於通謀虛偽意表示，是原告此部分之主張，
    洵無可取。
(四)次按虛偽買賣乃雙方通謀而為虛偽意思表示，依民法第87條
    第1項規定，其買賣當然無效，與得撤銷之法律行為經撤銷
    始視為自始無效者有別，故虛偽買賣雖屬意圖避免強制執行
    ，但非民法第244條所謂債權人得聲請法院撤銷之債務人行
    為（最高法院50年台上字第547號判例意旨參照）。準此，
    原告自不得以被告就系爭建物之買賣係通謀虛偽意思表示，
    作為其撤銷被告間就系爭建物所為買賣之債權行為及移轉所
    有權登記之物權行為之依據。遑論原告亦未舉證證明被告就
    系爭建物所為之買賣係通謀虛偽意思表示，一如前述。惟按
    債務人所為之有償行為，於行為時明知有損害於債權人之權
    利者，以受益人於受益時亦知其情事者為限，債權人得聲請
    法院撤銷之，民法244條第2項亦有明定。是原告依此提起撤
    銷之訴，即應以債務人即被告乙○○、受益人即被告甲○○
    二人主觀上均明知系爭建物之買賣及移轉所有權登記之行為
    有害及原告之債權，客觀上被告之行為亦害及債權人即原告
    之債權為要。然查，原告並未舉證證明此節，是原告請求撤
    銷被告間所為之買賣債權行為及移轉所有權登記之物權行為
    ，即屬無據，不應准許。
六、至兩造其餘之攻擊或防禦方法，及未經援用之證據，經本院
    斟酌後，認為均不足以影響本判決之結果，自無一一詳予論
    駁之必要，併此敘明。
七、結論：原告之訴為無理由，依民事訴訟法第385條第1項前段
   、第78條，決如主文。
中　　華　　民　　國　　94　　年　　9 　　月　　19　　日
                  民事第三庭    法　官　林振芳
以上正本係照原本作成
如對本判決上訴，須於判決送達後20日內向本院提出上訴狀
中　　華　　民　　國　　94　　年　　9 　　月　　19　　日
                    　　　　　　書記官　李淑芬
